臺灣新北地方法院刑事判決
111年度金訴字第393號
公  訴  人  臺灣新北地方檢察署檢察官
被      告  蕭進來



上列被告因違反洗錢防制法等案件，經檢察官提起公訴（111年
度偵字第6018號），因被告於準備程序就被訴事實為有罪之陳述
，經本院告知簡式審判程序意旨，並聽取公訴人及被告之意見後
，本院合議庭裁定由受命法官獨任依簡式審判程序審理，判決如
下：
  　主　文
蕭進來犯三人以上共同詐欺取財罪，處有期徒刑壹年陸月。 
    事　實
一、蕭進來自民國110年9月下旬某日起，加入姓名不詳、綽號「
    忠仔」、「李世記」之成年人所屬之3人以上以實施詐術為手
    段所組成具有持續性、牟利性之有結構性詐欺集團組織，擔
    任負責尋覓人頭帳戶及車手之工作，並於同年10月28日前某
    日，邀約楊俊龍（所涉詐欺取財等部分，業經本院以110年
    度金訴字第737號判決處有期徒刑1年6月確定）提供其申辦
    之日盛國際商業銀行（下稱日盛銀行）第00000000000000號
    帳戶予「忠仔」，並約定由楊俊龍擔任提領匯入該帳戶款項
    之車手工作。蕭進來與楊俊龍、「忠仔」、「李世記」及其
    等所屬之詐欺集團成員，意圖為自己不法之所有，基於3人
    以上共同犯詐欺取財及違反洗錢防制法之犯意聯絡，先由詐
    欺集團某不詳成員於110年10月28日10時許，佯以檢、警之
    公務員名義致電曾美花，佯稱曾美花涉嫌違反洗錢防制法，
    需交付現金以供檢警監管云云，致曾美花因而陷於錯誤，遂
    依指示於翌（29）日12時26分許，至高雄市○○區○○路00號岡
    山平和路郵局臨櫃匯款新臺幣（下同）350萬元至楊俊龍之
    上開帳戶內。楊俊龍旋依「忠仔」之指示，於同年月29日15
    時許（起訴書誤載為12時許，應予更正），持上開帳戶存摺
    、印章及提款卡至新北市○○區○○○路000號1樓日盛銀行三重
    分行欲提領上開款項，並由蕭進來、「忠仔」、「李世記」
    在上址地點附近監控提款過程，嗣因銀行行員查覺有異而報
    警處理，警方當場查獲楊俊龍，以致未能提領款項而洗錢不
    遂，並經警方循線追查後，始悉上情。
二、案經新北市政府警察局三重分局報告臺灣新北地方檢察署檢
    察官偵查起訴。
　　理　由
一、證據能力部分：
  ㈠本案被告蕭進來所犯係死刑、無期徒刑或最輕本刑為3年以上
    有期徒刑或高等法院管轄第一審案件以外之罪，其於準備程
    序期日就被訴事實為有罪之陳述，經本院告知簡式審判程序
    之旨，並聽取公訴人、被告之意見後，經合議庭依刑事訴訟
    法第273條之1第1項規定裁定由受命法官獨任進行簡式審判
    程序。是本案之證據調查，依刑事訴訟法第273條之2規定，
    不受同法第159條第1項、第161條之2、第161條之3、第163
    條之1及第164條至第170條規定之限制，先予敘明。
  ㈡按組織犯罪防制條例第12條第1項中段規定：「訊問證人之筆
    錄，以在檢察官或法官面前作成，並經踐行刑事訴訟法所定
    訊問證人之程序者為限，始得採為證據」，此為刑事訴訟證
    據能力之特別規定，且較92年2月6日修正公布，同年9月1日
    施行之刑事訴訟法證據章有關傳聞法則之規定更為嚴謹，自
    應優先適用。依上開規定，證人於警詢時之陳述，於違反組
    織犯罪防制條例案件，即絕對不具證據能力，無修正後刑事
    訴訟法第159條之2、第159條之3及第159條之5規定之適用，
    不得採為判決基礎（最高法院104年度台上字第203號判決意
    旨參照）。從而本件證人楊俊龍、曾美花、林亦珈於警詢中
    之證述，就被告所犯參與犯罪組織罪部分並無證據能力。另
    按組織犯罪防制條例第12條第1項中段規定：「訊問證人之
    筆錄，以在檢察官或法官面前作成，並經踐行刑事訴訟法所
    定訊問證人之程序者為限，始得採為證據。」，雖以立法明
    文排除被告以外之人於檢察事務官、司法警察官或司法警察
    調查中所為之陳述，得適用刑事訴訟法第159條之2、第159
    條之3及第159條之5等規定；惟上開規定，必以犯罪組織成
    員係犯本條例之罪者，始足語焉，若係犯本條例以外之罪，
    即使與本條例所規定之罪，有裁判上一罪之關係，關於該所
    犯本條例以外之罪，其被告以外之人所為之陳述，自仍應依
    刑事訴訟法相關規定，定其得否為證據（最高法院103年度
    台上字第2915號判決意旨參照）。依上開說明，被告所犯加
    重詐欺及洗錢罪，雖與其所犯參與犯罪組織罪有裁判上一罪
    之關係，亦不適用上開組織犯罪防制條例排除證據能力之規
    定。是關於本案被告所犯加重詐欺罪及違反洗錢防制法部分
    ，證人證述之證據能力自須回歸刑事訴訟法論斷之，附此敘
    明。
二、認定事實所憑之證據及理由：
　㈠上開犯罪事實，業據被告於本院準備程序及審理中均坦承不
    諱（見本院卷第252-253、260-261頁），核與證人即告訴人
    曾美花、證人即銀行行員林亦珈於警詢中之證述、證人即另
    案被告楊俊龍於警詢及偵訊中之證述情節大致相符（見偵卷
    第9-18、33-38、39-40、159-163頁），復有新北市政府警
    察局三重分局扣押筆錄、扣押物品目錄表及扣押物照片、數
    位證物勘察採證同意書、另案被告楊俊龍之手機通訊軟體LI
    NE對話紀錄翻拍照片、路口監視器照片、告訴人提出之郵政
    跨行匯款申請書、郵局帳號00000000000000號帳戶存摺封面
    及內頁明細、交付款項時監視器畫面、日盛國際商業銀行股
    份有限公司作業處111年5月27日日銀字第1112E00000000號
    函暨客戶基本資料、帳號00000000000000號帳戶交易明細各
    1份、另案被告楊俊龍臨櫃提款監視器照片共5張在卷可參（
    見偵卷第41-59、59-61、65-83、85-91、93-97頁，本院卷
    第79-83頁），足認被告前開任意性自白核與事實相符，堪
    以採信。
　㈡綜上，本案事證明確，被告上開犯行堪以認定，應予依法論
    科。
三、論罪科刑：　　
　㈠按審酌現今詐欺集團之成員皆係為欺罔他人，騙取財物，方
    參與以詐術為目的之犯罪組織。倘若行為人於參與詐欺犯罪
    組織之行為繼續中，先後多次為加重詐欺之行為，因參與犯
    罪組織罪為繼續犯，犯罪一直繼續進行，直至犯罪組織解散
    ，或其脫離犯罪組織時，其犯行始行終結。故該參與犯罪組
    織與其後之多次加重詐欺之行為皆有所重合，然因行為人僅
    為一參與犯罪組織行為，侵害一社會法益，屬單純一罪，應
    僅就「該案中」與參與犯罪組織罪時間較為密切之首次加重
    詐欺犯行，論以參與犯罪組織罪及加重詐欺罪之想像競合犯
    ，而其他之加重詐欺犯行，祗需單獨論罪科刑即可，無需再
    另論以參與犯罪組織罪，以避免重複評價。是如行為人於參
    與同一詐欺集團之多次加重詐欺行為，因部分犯行發覺在後
    或偵查階段之先後不同，肇致起訴後分由不同之法官審理，
    為裨益法院審理範圍明確、便於事實認定，即應以數案中「
    最先繫屬於法院之案件」為準，以「該案中」之「首次」加
    重詐欺犯行與參與犯罪組織罪論以想像競合。縱該首次犯行
    非屬事實上之首次，亦因參與犯罪組織之繼續行為，已為該
    案中之首次犯行所包攝，該參與犯罪組織行為之評價已獲滿
    足，自不再重複於他次詐欺犯行中再次論罪，俾免於過度評
    價及悖於一事不再理原則（最高法院109年度台上字第3945
    號判決意旨參照）。經查，被告於110年9月下旬某日起加入
    「忠仔」、「李世記」等人所屬之詐欺集團，且該詐欺集團
    係有3人以上，以實施詐術為手段所組成，具有持續性及牟
    利性之有結構性組織，業如前述，又被告於本案繫屬前，並
    無因參與相同詐欺集團犯罪組織遭檢察官起訴紀錄，此有臺
    灣高等法院被告前案紀錄表1份在卷可考（見本院卷第15-41
    頁），是揆諸前開說明，本院即應就被告上開犯行論以參與
    犯罪組織罪。
　㈡本件被告係依照詐欺集團成員「忠仔」、「李世記」之指示
    ，邀約另案被告楊俊龍提供上開帳戶及擔任提款之工作，並
    由另案被告楊俊龍於上開時間前往提領詐欺款項等節，業據
    被告於本院準備程序中供述明確，則被告於主觀上已知悉所
    參與之詐騙集團至少另有另案被告楊俊龍、「忠仔」、「李
    世記」等人，是被告所為應成立刑法第339條之4第1項第2款
    之三人以上共同詐欺取財罪。
　㈢按洗錢防制法業於105年12月28日修正公布，並於106年6月28
    日生效施行。依修正後即現行洗錢防制法第2條第2款、第3
    條第2款規定，掩飾或隱匿刑法第339條犯罪所得之本質、來
    源、去向、所在、所有權、處分權或其他權益者，即構成洗
    錢行為。是依修正後洗錢防制法，掩飾刑法第339條詐欺取
    財犯罪所得去向、所在之行為，亦可構成洗錢罪。參諸洗錢
    防制法第2條修正之立法理由，可知本次修正洗錢行為之定
    義，係因修正前條文對洗錢行為之定義範圍過窄，對於洗錢
    行為之防制與處罰難以有效達成，為擴大洗錢行為之定義，
    以含括洗錢之各階段行為。又洗錢之前置犯罪完成，取得財
    產後所為隱匿或掩飾該財產的真實性質、來源、所在地、處
    置、轉移、相關的權利或所有權之行為，固為典型洗錢行為
    無疑，然於犯罪人為前置犯罪時，即提供帳戶供犯罪人作為
    取得犯罪所得之人頭帳戶，或於其後交付犯罪所得款項製造
    金流斷點，致無法查得犯罪所得流向等，均會產生掩飾或隱
    匿該犯罪不法所得真正去向之洗錢效果。亦即，從犯罪者之
    角度觀察，犯罪行為人為避免犯行遭查獲，會盡全力滅證，
    但對於犯罪之成果即犯罪所得，反而會盡全力維護，顯見洗
    錢犯罪本質上本無從確知犯罪行為之存在，僅為合理限制洗
    錢犯罪之處罰，乃以不法金流與特定犯罪有連結為必要。是
    以，依犯罪行為人取得該不法金流之方式，已明顯與洗錢防
    制規定相悖，有意規避洗錢防制規定，為落實洗錢防制，避
    免不法金流流動，自不以提供帳戶為限，亦包括取得款項後
    ，將款項交予犯罪組織之其他成員，致無法或難以追查犯罪
    所得去向之洗錢結果。本次修法既於立法理由中明示掩飾不
    法所得去向之行為亦構成洗錢，則以匯款或交付現金等方式
    ，致產生掩飾或隱匿不法犯罪所得真正去向之行為，亦屬洗
    錢防制法第14條第1項所規範之洗錢類型（最高法院108年台
    上字第1744號判決意旨參照）。查本案詐欺集團不詳成員詐
    欺告訴人後，由另案被告楊俊龍依指示於上開時間試圖提領
    款項，其目的即在著手製造金流之斷點，以掩飾或隱匿該犯
    罪所得之去向，然另案被告楊俊龍尚未領出該款項即遭查獲
    ，而未能達到掩飾、隱匿該特定犯罪所得之去向及所在之結
    果，故其等犯行應僅止於未遂階段，自應成立洗錢防制法第
    14條第2項、第1項之一般洗錢未遂罪。
　㈣是核被告所為，係犯組織犯罪防制條例第3條第1項後段之參
    與犯罪組織罪、刑法第339條之4第1項第2款之三人以上共同
    詐欺取財罪及洗錢防制法第14條第2項、第1項一般洗錢未遂
    罪。起訴書雖認被告上開犯行亦涉犯刑法第339條之4第1項
    第1款冒用公務員名義詐欺取財罪嫌等語，然本案固係詐欺
    集團不詳成員冒用員警 、檢察官等公務員名義而遂行詐欺
    取財犯行，而被告於本院審理中供稱：我不知道詐欺集團是
    用什麼手法詐欺等語（見本院卷第260頁），參以被告於本
    案中係代為尋覓人頭帳戶及提款車手，非屬詐欺集團之核心
    工作，且卷內並無積極證據可資證明被告知悉其所屬詐欺集
    團實際上以如何方式下手詐騙告訴人，則依「所犯重於犯人
    所知或相等者，從其所知」之法理，應僅能論以刑法第339
    條之4第1項第2款之罪，難認被告亦成立同條項第1款冒用公
    務員名義之加重條件，併此敘明。
　㈤被告就上開犯行與另案被告楊俊龍、「忠仔」、「李世記」
    間，有犯意聯絡及行為分擔，應論以共同正犯。
　㈥被告所犯上開3罪間，係為求詐得各該告訴人之財物，犯罪目
    的單一，各行為間亦有局部同一之情形，為想像競合犯，依
    刑法第55條規定，應從一重之加重詐欺罪處斷。起訴書認被
    告上開參與犯罪組織罪應與加重詐欺罪分論併罰等語，容有
    未恰，應予更正。
　㈦又被告就其係經綽號「忠仔」、「李世記」之成年人之介紹
    加入本案詐欺集團經過，以及其在組織扮演之角色分工，業
    於偵查中供述明確，並於本院審理中亦坦承此部分犯行，應
    認其於偵查及本院審理中均自白參與犯罪組織之主要構成要
    件事實，是就其所犯參與犯罪組織罪，應依組織犯罪防制條
    例第8條第1項後段規定，減輕其刑。
　㈧另按洗錢防制法第16條第2項規定：「犯前2條之罪，在偵查
    或審判中自白者，減輕其刑。」；又按想像競合犯之處斷刑
    ，本質上係「刑之合併」。其所謂從一重處斷，乃將想像競
    合犯組成之評價上數罪，合併為科刑一罪，其所對應之刑罰
    ，亦合併其評價上數罪之數法定刑，而為一個處斷刑。易言
    之，想像競合犯侵害數法益者皆成立犯罪，論罪時必須輕、
    重罪併舉論述，同時宣告所犯各罪名，包括各罪有無加重、
    減免其刑之情形，亦應說明論列，量刑時併衡酌輕罪部分量
    刑事由，評價始為充足，然後依刑法第55條前段規定「從一
    重處斷」，非謂對於其餘各罪可置而不論。因此，法院決定
    處斷刑時，雖以其中最重罪名之法定刑，做為裁量之準據，
    惟於裁量其輕重時，仍應將輕罪合併評價在內（最高法院10
    8年度台上字第4405、4408號判決意旨）。查被告於本院審
    理中自白上開一般洗錢犯行，依上開規定原應減輕其刑，惟
    被告所犯一般洗錢罪係屬想像競合犯其中之輕罪，被告就本
    案犯行係從一重之三人以上共同詐欺取財罪，就被告此部分
    想像競合輕罪得減刑部分，依上開說明，由本院於後述依刑
    法第57條量刑時一併衡酌該部分減輕其刑事由。
　㈨爰以行為人之責任為基礎，審酌被告正值壯年，不思以正當
    途徑賺取所需，竟貪圖報酬，自甘為他人所利用，加入詐欺
    集團擔任負責尋覓人頭帳戶及車手之工作，無視政府一再宣
    示掃蕩詐欺集團決心，侵害告訴人之財產法益，嚴重破壞社
    會秩序，所為實有不該；兼衡被告在本案犯罪中所扮演之角
    色及參與犯罪之程度、詐取款項金額；並考量被告前有違反
    毒品危害防制條例、殺人、強奪、傷害、贓物等前科紀錄，
    此有前開臺灣高等法院被告前案紀錄表在卷可查；另斟酌被
    告犯後終能坦承犯行之犯後態度，及其於該詐欺集團內之分
    工，較諸實際策畫佈局、分配任務、施用詐術之核心份子而
    言，僅居於聽從指示、代替涉險之次要性角色，兼衡被告之
    犯罪動機、目的、手段、所生損害，及被告自述國小肄業之
    智識程度、目前無業、經濟狀況不佳等一切情狀（見本院卷
    第261頁），量處如主文所示之刑。
四、沒收：
　　至起訴書雖聲請沒收被告之犯罪所得，然另案被告楊俊龍尚
    未成功提領詐欺款項即為警查獲等節，業經本院認定如前，
    且被告於本院準備程序中亦自述因本案未成功提領款項，故
    其並未分得任何報酬等語（見本院卷253頁），是卷內無證
    據證明被告就本案確有獲取犯罪所得，自不生沒收、追徵犯
    罪所得之問題，併此敘明。
五、關於強制工作之說明：
　　組織犯罪防制條例第3條第3項規定：「犯第1項之罪者，應
    於刑之執行前，令入勞動場所，強制工作，其期間為3年。
    」就受處分人之人身自由所為限制，違反憲法比例原則及憲
    法明顯區隔原則之要求，與憲法第8條保障人身自由之意旨
    不符，業經司法院釋字第812號解釋宣告自本解釋公布之日
    （110年12月10日）起失其效力，併予敘明。
據上論斷，應依應依刑事訴訟法第273條之1第1項、第299條第1
項前段（依刑事判決精簡原則，僅記載程序法條），判決如主文
。
本案經檢察官吳文正提起公訴，檢察官林蔚宣到庭執行職務。
中　　華　　民　　國　　111 　年　 　10 　月　　7 　　日
                  刑事第十八庭  法　官　劉明潔
　　　　　　　　　
以上正本證明與原本無異。
如不服本判決應於收受判決後20日內向本院提出上訴書狀，並應
敘述具體理由；其未敘述上訴理由者，應於上訴期間屆滿後20日
內向本院補提理由書（均須按他造當事人之人數附繕本）「切勿
逕送上級法院」。
                                書記官　連思斐
中　　華　　民　　國　　111 　年　 　10 　月　　7 　　日
附錄本案論罪科刑法條全文：
組織犯罪防制條例第3條
發起、主持、操縱或指揮犯罪組織者，處3年以上10年以下有期
徒刑，得併科新臺幣1億元以下罰金；參與者，處6月以上5年以
下有期徒刑，得併科新臺幣1千萬元以下罰金。但參與情節輕微
者，得減輕或免除其刑。
具公務員或經選舉產生之公職人員之身分，犯前項之罪者，加重
其刑至二分之一。
犯第1項之罪者，應於刑之執行前，令入勞動場所，強制工作，
其期間為3年。
前項之強制工作，準用刑法第90條第2項但書、第3項及第98條第
2項、第3項規定。
以言語、舉動、文字或其他方法，明示或暗示其為犯罪組織之成
員，或與犯罪組織或其成員有關聯，而要求他人為下列行為之一
者，處3年以下有期徒刑，得併科新臺幣3百萬元以下罰金：
一、出售財產、商業組織之出資或股份或放棄經營權。
二、配合辦理都市更新重建之處理程序。
三、購買商品或支付勞務報酬。
四、履行債務或接受債務協商之內容。
前項犯罪組織，不以現存者為必要。
以第5項之行為，使人行無義務之事或妨害其行使權利者，亦同
。
第5項、第7項之未遂犯罰之。
洗錢防制法第14條
有第二條各款所列洗錢行為者，處7年以下有期徒刑，併科新臺
幣5百萬元以下罰金。
前項之未遂犯罰之。
前二項情形，不得科以超過其特定犯罪所定最重本刑之刑。
中華民國刑法第339條之4
犯第339條詐欺罪而有下列情形之一者，處1年以上7年以下有期
徒刑，得併科1百萬元以下罰金：
一、冒用政府機關或公務員名義犯之。
二、三人以上共同犯之。
三、以廣播電視、電子通訊、網際網路或其他媒體等傳播工具，
    對公眾散布而犯之。
前項之未遂犯罰之。